【裁判字號】    92,判,889
【裁判日期】    920704
【裁判案由】    新式樣專利異議
【裁判全文】
最  高  行  政  法  院  判  決                    九十二年度判字第八八九號
    上  訴  人  新晟裕塑膠製品有限公司
    代  表  人  丙○○
    訴訟代理人  乙○○
    被 上訴 人  經濟部智慧財產局
    代  表  人  陳明邦
    被 上訴 人  甲○○
右當事人間因新式樣專利異議事件，上訴人不服中華民國九十年二月八日臺北高等行
政法院八十九年度訴字第一五一號判決，提起上訴。本院判決如左：
    主  文
上訴駁回。
上訴審訴訟費用由上訴人負擔。
    理  由
本件上訴人於民國八十五年七月二日以「寢飾袋（一）」之形狀，向被上訴人經濟部
智慧財產局申請新式樣專利，經該局編為第0000000號審查，准予專利。公告
期間，被上訴人甲○○以本案違反當時專利法第一百零六條第一項規定，檢具八十四
年間臺中市寢具商業同業公會第十九第二次會員大會特刊（下稱引證一）及八十三年
間臺北市寢具商業同業公會第十屆第三次會員大會特刊（下稱引證二），對之提起異
議。案經經濟部智慧財產局為「本案異議成立，應不予專利」之審定。上訴人訴經經
濟部經（八七）訴字第八七六三四五二號訴願決定將原處分撤銷。經濟部智慧財產局
重行審查，為本案異議不成立之審定。甲○○不服，循序提起行政訴訟，主張：本案
主要形狀特徵為：１上半部之弧形飾布、２下半部之透明飾體、３本體右兩側彎弧狀
之設計、４小橢圓形裝飾物。引證一第七十一頁刊載名揚工業股份有限公司（下稱名
揚公司）、宣揚實業股份有限公司（下稱宣揚公司）所生產之NO.M601 之寢飾袋，其
上半部具有凸出狀之不透明飾布、下半部呈透明之飾體，本體兩側為彎弧狀設計。本
案１２３項形狀特徵早見於引證一。引證二刊載甲○○生產之寢飾袋，其中多種產品
上方中間處均設有小橢圓形裝飾物，作為商標標記之用，與本案第４項特徵相同。本
案形狀特徵係仿照習知形狀稍做簡易修飾而成，不具創作性，有違當時專利法第一百
零六條規定，不應准其專利。經濟部智慧財產局之審查顯有疏失，為此訴請判決撤銷
再訴願決定、訴願決定及原處分。
被上訴人經濟部智慧財產局則以：本案透過產品造形技巧，將扁式矩形品之袋體頂面
左、右兩稜作大圓弧角之修飾，袋體正面上段飾片之下緣作大圓弧之修飾，其弧形線
條與圓弧角相互呼應，形狀特徵明顯，整體視之，該等造形設計已使本案顯現出弧形
線條與圓弧角配置得宜、明朗、獨特之視覺效果，自難稱本案不具造形上之創作性。
且引證一、二未見如本案之頂面左、右兩側大圓弧角之修飾及正面大圓弧下緣之飾布
等形狀特徵，二者予人之視覺感受各異其趣，難謂近似，原處分為本案異議不成立之
審定，並無不妥等語，資為抗辯。
上訴人於原審參加意旨略謂：被上訴人甲○○所提國立中興大學出具之鑑定報告書並
未述及其鑑定基準。該鑑定報告係關於專利侵害，與本件異議案不同。且鑑定報告內
容過於草率，對本案之描述未臻明確，比對不夠確實、過於主觀率斷，自難以採信。
此外，被上訴人甲○○並未提出任何足以證明本案有違反專利法第一百零六條規定之
新證據，僅單憑主觀認定本案與引證案形狀近似，主張本案不具新穎性及創作性，顯
無理由，請駁回其訴。
原審斟酌全辯論意旨及調查證據結果，以：按「稱新式樣者，謂對物品之形狀、花紋
、色彩或其結合之創作。」、「凡新式樣，無下列情事之一者，得依本法申請取得新
式樣專利：一、申請前有相同或近似之新式樣，已見於刊物或已公開使用者。二、有
相同或近似之新式樣，申請在先並經核准專利者。新式樣係熟習該項技術者易於思及
之創作者，雖無前項所列情事，仍不得依本法申請取得新式樣專利。」「公告中之新
式樣，任何人認有違反．．．第一百零六條．．．規定，．．，者，得自公告之日起
三個月內備具異議書，附具證明文件，向專利專責機構提起異議。」（審定時）專利
法第一百零六條第一項、第一百零七條第一項、第二項、第一百十五條第一項分別定
有明文。本件上訴人於八十五年七月二日以「寢飾袋（一）」之形狀，向經濟部智慧
財產局申請新式樣專利，經該局編為第0000000號審查，准予專利。公告期間
，甲○○以本案違反當時專利法第一百零六條第一項規定，檢具引證一、二，對之提
起異議。案經經濟部智慧財產局為「本案異議成立，應不予專利」之審定。上訴人訴
經經濟部經（八七）訴字第八七六三四五二號訴願決定將原處分撤銷之事實，有新式
樣專利圖說、專利異議申請書、引證一之內頁第七十一頁刊載名揚公司、宣揚公司所
生產標示NO.M601 之寢飾袋、引證二之內頁刊載上訴人所生產之寢飾袋、前經濟部中
央標準局八十七年六月十日台專（貳）○三○二八字第一一九四五四號專利異議審定
書附於原處分卷可稽，兩造就此亦不爭執，自堪信為事實。上訴人及經濟部智慧財產
局均稱：本案透過產品造形技巧，將扁式矩形體之袋體頂面左、右兩稜作大圓弧角之
修飾，袋體正面上段飾片下之下緣作大圓弧之修飾，其弧形線條與圓弧角相互呼應，
形狀特徵明顯。整體觀之，該等造形設計已使本案顯現弧形線條與圓弧角配置得宜、
明朗、獨特之視覺效果，難稱本案不具造形上之創作性。而引證案係扁式矩形袋體，
袋體四角均以小圓弧角修飾，其下面一小段有一扁式Ｖ形下之片，與本案比較，兩者
雖均為軟質提箱狀之袋體，惟引證一中未見有如本案在袋體頂面左、右兩側作大圓弧
角之修飾，且引證一袋體正面橫向長形Ｖ形下緣之飾片形狀與本案袋體正面弧形大圓
弧下緣之飾片形狀明顯不同，兩者形狀特徵明顯有別，整體觀之，兩者形狀予人之視
覺感受各異其趣云云。然查引證一型號NO.M601 之形狀係由四角為等弧修飾之扁矩形
袋體，其正面上部以Ｖ形飾布配合下半部之透明體，頂面設置倒Ｕ形提把所構成，與
本案相較，雖有上方兩側大、小圓弧、正面弧、Ｖ形飾布及橢圓形飾物之差異，然其
中上方兩側大、小圓弧、正面弧、Ｖ形飾布部分，於整體觀之，本案之形狀係就既有
同類物品之形狀作簡易幾何線條修飾變化，為熟習該項技術者所易於思及，尚難謂有
創意及有增進、強化視覺效果，自不符新式樣專利之要件，凡此可參見經濟部智慧財
產局八十七年十二月出版之專利審查基準，內頁第3-2-19頁、3-2-21頁、3-2-29頁、
3-2-31頁自明。而其中橢圓形飾物部分，如引證二所示，係一般習見寢飾袋所泛見作
為商標標記之用，而引證一之出刊日為八十四年五月十七日，引證二之出刊日為八十
三年九月二十七日，均早於本案，是以本案不具創作性，違反專利法第一百零六條第
一項之規定，不得依該法申請取得新式樣專利。經濟部智慧財產局審查後，准予專利
，被上訴人甲○○於公告期間，對之提起異議，經濟部智慧財產局重行審查，為本案
異議不成立之審定，一再訴願決定遞予維持，於前開規定自有未合。被上訴人甲○○
聲明求為撤銷再訴願決定、訴願決定及原處分，即無不合等，為其判斷之基礎，並說
明證據之取捨，而判決撤銷再訴願決定、訴願決定及原處分。
上訴意旨以前開專利審查基準，甲○○未於起訴時提出，而於言詞辯論始提出，原審
予以採證，有違行政訴訟法第一百二十條規定云云，經查甲○○於起訴時即已提出該
專利審查基準，列為起訴證據七，無上訴人所指情形。又上開審查基準第3-2-19頁、
3-2-21頁係列為新式樣近似之參考，第3-2-29頁、3-2-31頁列為新式樣創作性判斷之
參考，惟原判決僅認定「本案係就既有同類物品之形狀作簡易幾何線條修飾變化，為
熟習該項技術者所易於思及，尚難謂有創意及有增進、強化視覺效果，不符新式樣專
利之要件」，並未就本案與引證案是否近似為認定，其記載3-2-19頁、3-2-21頁關於
似之判斷，應係贅引，於判決結果無何影響。至甲○○所提及之國立中興大學（下稱
興大）鑑定報告，原判決未採為判決基礎；上訴人上訴後所提國立雲林大學（下稱雲
大）鑑定報告，亦非法規命令，原判決認定本案違反專利法規定，縱與雲大鑑定結果
不同，亦難據此認原判決違背法令，上訴人以興大鑑定報告不具法律效力，應採雲大
鑑定報告等由，據以上訴，尚非可採，其並執詞就原審事實認定及證據取捨之職權行
使，指責原判決不當，為無理由，應予駁回，其請求傳喚鑑定機構人員，行言詞辯論
，亦無必要，附此敘明。
據上論結，本件上訴為無理由，爰依行政訴訟法第二百五十五條第一項、第九十八條
第三項前段，判決如主文。
中    華    民    國      九十二      年      七      月      四        日
                    最 高 行 政 法 院  第 一 庭
                                審 判 長 法  官      黃  綠  星
                                         法  官      黃  合  文
                                         法  官      蔡  進  田
                                         法  官      黃  璽  君
                                         法  官      廖  宏  明
右  正  本  證  明  與  原  本  無  異
                                         法院書記官  邱  彰  德
中    華    民    國    九十二      年      七        月      七        日


司法院資訊處製作；財團法人民間司法改革基金會備份。
